---
title: "Tugas Pertemuan 6"
author: "Miftah RAH"
date: "2026-09-24"
output: rmdformats::readthedown
---

# LIBRARY
```{r}
library(readxl)
library(ggplot2)
library(tsibble)
library(tseries)
library(MASS)
library(forecast)
library(TSA)
library(TTR)
library(aTSA)
library(graphics)
```


# INPUT DATA KUALITAS UDARA
## Input Dataset
```{r}
dt<-read_excel("D:\\KULIAH\\Semester 5\\DATA SEMESTER 5\\Air Quality Index.xlsx", sheet="Anggota_1")
dt
```

## Bagi Menjadi Data Train & Test
```{r}
dt.test <- dt[126:156,]
dt.train <- dt[1:125,]
dt.test
str(dt.train)
```


# EKSPLORASI
## Plot Time-Series
```{r}
plot(dt.train,
     col = "navyblue",
     lwd = 1,
     type = "o",
     xlab = "Time",
)
```


# CEK KESTASIONERAN
## Plot ACF
```{r}
acf(dt.train$`PM2.5(ug/m3)`, main ="ACF",lag.max=20)
```
## Uji Formal ADF
```{r}
tseries::adf.test(dt.train$`PM2.5(ug/m3)`) 
```
$H_0$ : Data tidak stasioner dalam rataan

$H_1$ : Data stasioner dalam rataan

Berdasarkan uji ADF tersebut, didapat *p-value* sebesar 0.241 yang
lebih besar dari taraf nyata 5% sehingga gagal tolak $H_0$ dan menandakan
bahwa data tidak stasioner dalam rataan.

```{r}
index <- seq(1:125)

# Box-Cox
bc <- boxcox(dt.train$`PM2.5(ug/m3)` ~ index, lambda = seq(-2, 2, by = 0.1))

# Nilai lambda optimum (rounded)
lambda_opt <- bc$x[which.max(bc$y)]
lambda_opt

# Selang kepercayaan 95% untuk lambda
ci_lambda <- bc$x[bc$y > max(bc$y) - 0.5 * qchisq(0.95, df = 1)]

# Batas bawah dan batas atas
ci_lower <- min(ci_lambda)
ci_upper <- max(ci_lambda)

c(Batas_Bawah = ci_lower, Batas_Atas = ci_upper)
```
Lambda Optimum = 0.84848484
Selang Lambda = (0.5050505 ,  1.1919192)


# PENANGANAN KETIDAKSTASIONERAN
## Differencing
```{r}
# Dufferencing pertama
train.diff<-diff(dt.train$`PM2.5(ug/m3)`,differences = 1) 

# Plot hasil differencing
plot.ts(train.diff, lty=1, xlab="waktu", ylab="Data Difference 1 Kurs", main="Plot Difference Kurs")
```

Berdasarkan plot data deret waktu, terlihat bahwa data sudah stasioner
dalam rataan ditandai dengan data bergerak pada nilai tengah tertentu
(tidak terdapat trend ataupun musiman pada data)

## Uji ACF data hasil differencing 1
```{r}
acf(train.diff)
```
data sudah cut-off di lag 2, mengindikasikan data stasioner dalam rataan.

## Uji ADF data hasil differencing 1
```{r}
tseries::adf.test(train.diff)
```

$H_0$ : Data tidak stasioner dalam rataan

$H_1$ : Data stasioner dalam rataan

Berdasarkan uji ADF tersebut, didapat *p-value* sebesar 0.01 yang lebih
kecil dari taraf nyata 5% sehingga tolak $H_0$ atau data stasioner dalam
rataan. Hal ini sesuai dengan hasil eksplorasi menggunakan plot time
series dan plot ACF, sehingga dalam hal ini ketidakstasioneran data
sudah berhasil ditangani dan dapat dilanjutkan ke pemodelan

```{r}
# 1. Sesuaikan panjang index karena differencing menghilangkan 1 observasi awal
index_diff <- seq(1:length(train.diff))

# 2. Cek apakah ada nilai negatif/nol. Jika ada, tambahkan konstanta (c) 
# agar nilai minimum data menjadi > 0 (misalnya menjadi 1)
min_val <- min(train.diff)

if (min_val <= 0) {
  c <- abs(min_val) + 1
  train.diff_shifted <- train.diff + c
} else {
  train.diff_shifted <- train.diff
}

# 3. Plot Box-Cox pada data yang sudah di-shift
bc_diff <- boxcox(train.diff_shifted ~ index_diff, lambda = seq(0.5, 2, by = 0.1))

# 4. Nilai lambda optimum (rounded)
lambda_opt_diff <- bc_diff$x[which.max(bc_diff$y)]
print(paste("Lambda optimum setelah diff:", lambda_opt_diff))

# 5. Selang kepercayaan 95% untuk lambda
ci_lambda_diff <- bc_diff$x[bc_diff$y > max(bc_diff$y) - 0.5 * qchisq(0.95, df = 1)]

# Batas bawah dan batas atas
ci_lower_diff <- min(ci_lambda_diff)
ci_upper_diff <- max(ci_lambda_diff)

c(Batas_Bawah = ci_lower_diff, Batas_Atas = ci_upper_diff)
```

Karena Lambda optimum hampir sama dengan 1 maka sudah tidak perlu transformasi boxcox. Sudah Stasioner dalam ragam




# IDENTIFIKASI MODEL
## Plot ACF

```{r}
acf(train.diff)
```

Berdasarkan plot tersebut, terlihat bahwa plot ACF cenderung *cuts off*
pada lag ke 2, sehingga jika plot PACF dianggap *tails of*, maka model
tentatifnya adalah ARIMA(0,1,2).

## Plot PACF

```{r}
pacf(train.diff)
```

Berdasarkan plot tersebut, terlihat bahwa plot PACF cenderung *cuts off*
pada lag ke 2, sehingga jika plot ACF dianggap *tails of*, maka model
tentatifnya adalah ARIMA(2,1,0).

Jika baik plot ACF maupun plot PACF keduanya dianggap tails of, maka
model yang terbentuk adalah ARIMA(1,1,1)

## Plot EACF

```{r}
eacf(train.diff)
```

Identifikasi model menggunakan plot EACF dilakukan dengan melihat ujung
segitiga pada pola segitiga nol. Dalam hal ini model tentatif yang
terbentuk adalah ARIMA(0,1,2), ARIMA(1,1,2), dan ARIMA(2,1,2).


# PENDUGA PARAMETER MODEL TENTATIF

## ARIMA(0,1,1)

```{r}
model1.da=Arima(train.diff, order=c(0,0,1),method="ML")
summary(model1.da)
lmtest::coeftest(model1.da) 
```

## ARIMA(1,1,0)

```{r}
model2.da=Arima(train.diff, order=c(1,0,0),method="ML")
summary(model2.da) 
lmtest::coeftest(model2.da) 
```

## ARIMA(1,1,1)

```{r}
model3.da=Arima(train.diff, order=c(1,0,1),method="ML")
summary(model3.da) 
lmtest::coeftest(model3.da)
```

## ARIMA(1,1,2)

```{r}
model4.da=Arima(train.diff, order=c(1,0,2),method="ML")
summary(model4.da) 
lmtest::coeftest(model4.da) 
```

## ARIMA(2,1,1)

```{r}
model5.da=Arima(train.diff, order=c(2,0,1),method="ML")
summary(model5.da) 
lmtest::coeftest(model5.da)
```

## ARIMA (2,1,2)

```{r}
model6.da=Arima(train.diff, order=c(2,0,2),method="ML")
summary(model6.da)
lmtest::coeftest(model6.da) 
```



# RINGKASAN AIC
```{r}
model_tentatif <- data.frame(
  Model = c("ARIMA(0,1,1)","ARIMA(1,1,0)","ARIMA(1,1,1)", "ARIMA(1,1,2)",
            "ARIMA(2,1,1)", "ARIMA(2,1,2)"),
  AIC   = c(AIC(model1.da),AIC(model2.da), AIC(model3.da), AIC(model4.da), AIC(model5.da), AIC(model6.da)),
  BIC   = c(BIC(model1.da),BIC(model2.da), BIC(model3.da), BIC(model4.da), BIC(model5.da), BIC(model6.da))
)

model_tentatif
```

Berdasarkan pendugaan parameter di atas, nilai AIC terkecil dimiliki oleh model ARIMA(2,1,1) dan ARIMA (1,1,2). Namun parameter model ARIMA(2,1,1) juga seluruhnya signifikan sehingga model yang dipilih adalah model 5  yaitu ARIMA(2,1,1).

# ANALISIS SISAAN
## Eksplorasi Sisaan

```{r}
sisaan.da <- model5.da$residuals

par(mfrow = c(2,2),    
    mar = c(4,4,2,1),  
    oma = c(0,0,2,0))  

# Q-Q Plot
qqnorm(sisaan.da, main = "Normal Q-Q Plot")
qqline(sisaan.da, col = "blue", lwd = 2)

# Plot Sisaan vs Waktu
plot(sisaan.da, type = "p",
     main = "Plot Sisaan vs Waktu",
     xlab = "Waktu", ylab = "Sisaan")

# ACF
acf(sisaan.da, main = "ACF Sisaan")

# PACF
pacf(sisaan.da, main = "PACF Sisaan")

```

Berdasarkan Normal QQ Plot, secara eksploratif terlihat bahwa sisaan tidak sepenuhnya menyebar normal karena beberapa titik cenderung menyimpang dari garis 45∘ terutama pada ujung atas. Selain itu, lebar pita sebaran sisaan tampak seragam, yang mengindikasikan ragam sisaan homogen. plot ACF dan PACF sisaan dari model ARIMA(2,1,1) menunjukkan tidak adanya spike signifikan pada 20 lag pertama, sehingga secara visual sisaan dapat dianggap saling bebas. Kondisi ini akan diuji lebih lanjut dengan uji formal. 

## Uji Formal
### Normalitas
```{r}
ks.test(sisaan.da,"pnorm")  
```

Selain dengan eksplorasi, asumsi tersebut dapat diuji menggunakan uji
formal. Pada tahapan ini uji formal yang digunakan untuk normalitas
adalah uji Kolmogorov-Smirnov (KS). Hipotesis pada uji KS adalah sebagai
berikut.

$H_0$ : Sisaan menyebar normal

$H_1$ : Sisaan tidak menyebar normal

Berdasarkan uji KS tersebut, didapat *p-value* sebesar 0.00 yang kurang
dari taraf nyata 5% sehingga tolak $H_0$ dan menandakan bahwa sisaan
tidak menyebar normal. Hal ini sesuai dengan hasil eksplorasi
menggunakan plot kuantil-kuantil normal.

### Sisaan Saling Bebas
```{r}
Box.test(sisaan.da, type = "Ljung")  
```

Selanjutnya akan dilakukan uji formal untuk kebebasan sisaan menggunakan
uji Ljung-Box. Hipotesis yang digunakan adalah sebagai berikut.

$H_0$ : Sisaan saling bebas

$H_1$ : Sisaan tidak tidak saling bebas

Berdasarkan uji Ljung-Box tersebut, didapat *p-value* sebesar 0.8982
yang lebih besar dari taraf nyata 5% sehingga gagal tolak $H_0$ dan
menandakan bahwa sisaan saling bebas. Hal ini berbeda dengan eksplorasi.

### Ragam Sisaan Homogen
```{r}
Box.test((sisaan.da)^2, type = "Ljung")  #gagal tolak H0 > sisaan homogen
```

Hipotesis yang digunakan untuk uji kehomogenan ragam adalah sebagai
berikut.

$H_0$ : Ragam sisaan homogen

$H_1$ : Ragam sisaan tidak homogen

Berdasarkan uji Ljung-Box terhadap sisaan kuadrat tersebut, didapat
*p-value* sebesar 4.02e-08 yang lebih dari taraf nyata 5% sehingga
tolak $H_0$ dan menandakan bahwa ragam sisaan homogen.

### Nilai Tengah Sisaan=2
```{r}
t.test(sisaan.da, mu = 0, conf.level = 0.95)
```

Terakhir, dengan uji-t, akan dicek apakah nilai tengah sisaan sama
dengan nol. Hipotesis yang diujikan sebagai berikut.

$H_0$ : nilai tengah sisaan sama dengan 0

$H_1$ : nilai tengah sisaan tidak sama dengan 0

Berdasarkan uji-ttersebut, didapat *p-value* sebesar 0.9257 yang lebih
besar dari taraf nyata 5% sehingga gagal tolak $H_0$ dan menandakan
bahwa nilai tengah sisaan sama dengan nol. Hal ini sesuai dengan
eksplorasi.

# OVERFITTING
Tahapan selanjutnya adalah *overfitting* dilakukan dengan menaikkan orde
AR(p) dan MA(q) dari model ARIMA(2,1,1) Kandidat model *overfitting*
adalah ARIMA(2,1,2). Karena model hasil overfitting
sudah termasuk di dalam model tentatif dan hasilnya tidak lebih baik,
maka model terbaik yang dipilih adalah ARIMA(2,1,1) dilanjutkan dengan
peramalan.

```{r}
model6.da=Arima(train.diff, order=c(2,0,2),method="ML")
summary(model6.da) #AIC=4754.1
lmtest::coeftest(model6.da) #tidak ada parameter signifikan
```


### MODEL TERBAIK : ARIMA(2,1,1)

```{r}
model5.da=Arima(train.diff, order=c(2,0,1),method="ML")
summary(model5.da)
lmtest::coeftest(model5.da)
```

### Peramalan

Peramalan dilakukan menggunakan fungsi `forecast()` . Contoh peramalan
berikut ini dilakukan untuk 14 hari ke depan.

```{r}
# ---FORECAST---
ramalan.da <- forecast::forecast(model5.da, h = length(dt.test$`PM2.5(ug/m3)`))
ramalan.da
```

```{r}
data.ramalan.da <- ramalan.da$mean
plot(ramalan.da)
```

```{r}
# Inverse differencing
pt_akhir_train <- tail(dt.train$`PM2.5(ug/m3)`, 1) 
pt_akhir_train
forecast <- diffinv(data.ramalan.da, differences = 1, xi = pt_akhir_train)
forecast
hasil <- forecast[-1][1:length(dt.test$`PM2.5(ug/m3)`)]
# Bandingkan aktual vs forecast
perbandingan.da <- cbind(
  Aktual   = dt.test$`PM2.5(ug/m3)`,
  Forecast = hasil
)

print(head(perbandingan.da, 10))   

# Hitung akurasi
akurasi_test <- accuracy(hasil, dt.test$`PM2.5(ug/m3)`)
akurasi_test
```

```{r}
# Plot data
ts.plot(dt$`PM2.5(ug/m3)`, col = "black", lty = 1,
        xlab = "Waktu", ylab = "PM2.5")

# Garis forecast
lines(126:(125+length(hasil)), hasil, col = "blue", lty = 2, lwd = 2)
legend("topleft", 
       legend = c("Data Aktual", "Forecast"),
       col = c("black", "blue"),
       lty = c(1,2,3), lwd = c(1,2,1), bty = "n")

```




